臺灣新竹地方法院刑事判決　　　　　　　　　　　　　九十一年度交訴字第三八號
　　公　訴　人　臺灣新竹地方法院檢察署檢察官
　　被　　　告　甲○○
　　選任辯護人　陳鄭權律師
右列被告因過失致死案件，經檢察官提起公訴( 九十年度偵字第六○四三號 )，本院
判決如左：
    主  文
甲○○因過失致人於死，處有期徒刑伍月，如易科罰金，以參佰元折算壹日。
    事  實
一、甲○○於民國八十九年十二月十八日七時三十分許，騎乘車號ＲＫＲ〡五五三號
    輕機車，沿新竹縣湖口鄉○○路由南往北方向直行欲前往桃園縣觀音鄉盛昌生技
    股份有限公司上班途中，行駛至新竹縣湖口鄉○○村○○路五五一號前，本應注
    意汽機車行駛時，駕駛人應注意車前狀況，並隨時採取必要之安全措施，而當時
    之狀況光線明朗，路面乾燥、無缺陷，又無障礙物，視距良好，並無不能注意之
    情事，竟疏未注意在其機車前方適有沈阿城靠近新竹縣湖口鄉○○路道路白線行
    走，猶貿然在新竹縣湖口鄉○○路道路外側騎乘機車，旋因煞避不及，而於新竹
    縣湖口鄉○○路○道路外側撞及沈阿城，致沈阿城當場倒地受有頭部外傷併顱內
    出血之傷害，適遇沈阿城親屬沈萬鈐途經該處獲悉上情，即速將沈阿城送往新竹
    縣湖口鄉仁慈醫院救治，甲○○並於八十九年十二月十八日下午一時許，在有偵
    查犯罪職權之公務員未發覺犯罪人前，主動前往新竹縣警察局竹北分局湖口分駐
    所向警員謝國禎報案陳述肇事之經過及表示願意接受裁判，而向該警員謝國禎自
    首犯罪，惟沈阿城於八十九年十二月二十二日轉送財團法人長庚紀念醫院治療，
    並於九十年一月十九日出院返家療養後，仍因身體機能障礙須臥床休養，且康復
    能力遲緩，而於九十年二月十二日十七時許，在其位於新竹縣湖口鄉○○村○○
    路五八二號住處不治死亡。
二、案經沈阿城之女乙○○○告訴及新竹縣警察局竹北分局報告臺灣新竹地方法院檢
    察署檢察官相驗後偵查起訴。
    理  由
一、訊據被告甲○○固供承有於上開時地騎乘機車不慎撞及沈阿城受傷倒地等情不諱
    ，惟矢口否認有何過失致死犯行，辯稱：其當日騎乘機車行經肇事地點時，適逢
    沈阿城由東往西方向穿越德興路，其因閃避不及始會撞上沈阿城。又沈阿城於九
    十年一月十九日自長庚醫院出院時，應無危及生命情事，長庚醫院始准其離院，
    且依臺灣新竹地方法院檢察署相驗結果報告，沈阿城死亡原因為「顱內出血及多
    器官衰竭」，又依家屬陳述沈阿城生前即有「慢性病及營養不良」病狀，再參酌
    長庚紀念醫院診斷證明書表示，沈阿城除顱內出血外，另有尿道感染、氣喘、癲
    癇等病症，足見直接引起沈阿城死亡之原因應係被害人之特殊體質，且沈阿城年
    近九十歲( 民國三年七月四日生 )，生前即有慢性病及營業不良現象，是其雖騎
    乘機車撞及沈阿城，惟與沈阿城死亡結果間顯然欠缺因果關係云云。
二、經查：
  (一)本件肇事地點係位在新竹縣湖口鄉○○村○○○路，為雙向二車道，劃有中央
      分向限制線，而被害人沈阿城遭被告騎乘機車撞擊後，被害人本人係頭部朝北
      方向倒於德興路路邊白線外側與水溝中間，距離路邊白線距離為○點七公尺，
      至被告所騎乘之機車則係傾倒在德興路車道上，機車前輪距離路邊白線距離為
      一點七公尺，既有道路交通事故調查報告表所附之事故現場圖在卷可稽( 詳九
      十年度相字第一一八號相驗卷宗第四十七頁 )，則被害人當日如係由東往西方
      向穿越德興路，侵入被告所行駛之車道，衡之常情，被告應會在其所行駛之車
      道處撞及被害人，而無在車道外側撞及被害人，致被害人當場受傷倒地之理，
      是被告辯稱本件車禍實係被害人穿越德興路，侵入其所行駛車道所致云云，尚
      難採信。又被告雖陳稱：其係以被害人靠近道路白線的位置，判斷被害人有意
      穿越馬路乙節，惟證人即車禍當日將被害人送醫救治之沈萬鈐既到庭結證：肇
      事地點並未劃設有人行道，而被害人當日倒地的位置是在道路白線附近，稍微
      靠近白線，詳細的位置已不記得，而其平常都是在道路白線的右側騎乘機車及
      行走等語明確，即難以被害人靠近新竹縣湖口鄉○○路道路白線行走之情，推
      定被害人當日有穿越德興路之行徑，應堪認定，是被告辯稱其當日係因被害人
      穿越德興路，始會閃避不及撞上被害人云云，要無足採。
  (二)又刑法上之過失，須其過失行為與結果間，在客觀上有相當因果關係始得成立
      ，行為之於結果，是否有聯絡關係而具危險性，採客觀的相當因果關係說，即
      應依事後之立場，客觀地審察行為當時之具體事實，認某行為確為發生結果之
      相當條件者，該行為即有原因力，至若某行為與行為後所生之條件相結合而始
發生結果者，亦應就行為時所存在之事實，客觀地加以觀察，如認為有結合之
      必然性者，則該行為仍不失為發生結果之原因，應認具有相當因果關係( 最高
      法院八十六年度臺上字第三四四八號判決意旨同此見解 )。再某甲既因受傷後
      營養不佳，以致傷口不收久而潰爛，又因受傷不能工作，以致乏食，營業更形
      不佳，兩者之間具有連鎖之關係，即其身體瘦弱，及傷口不收，均為致死之原
      因，則受傷與死亡，不能謂無相當因果關係之存在( 最高法院二十八年度上字
      第三二六八號判例意旨、五十六年度臺上字第七○五號判決意旨參照 )。查本
      件被害人死亡之原因，依臺灣新竹地方法院檢察署相驗屍體證明書記載直接引
      起死亡之疾病或傷害為「多器官衰竭」，先行原因( 若有引起上述死因之疾病
      或傷害 )則為「車禍引起之顱內出血」，其他對於死亡有影響之疾病或身體狀
      況( 但與引起死亡之疾病或傷害無直接關係者 )則為「生前慢性病及營養不良
      」，既經臺灣新竹地方法院檢察署檢察官督同法醫師相驗屬實，有勘驗筆錄、
      驗斷書及臺灣新竹地方法院檢察署相驗屍體證明書各一件附卷可稽( 詳前揭相
      驗卷宗第十頁、第十五頁、第二十五頁至第三十一頁 )，而被害人因本件車禍
      頭部外傷併腦出血於八十九年十二月十二日至九十年元月十九日在財團法人長
      庚紀念醫院住院治療，出院及最後回診( 九十年二月九日 )時意識仍有部份障
      礙，另依被害人於九十年二月九日回診之電腦斷層檢查結果視之，當時並無明
      顯大的顱內出血，故評估被害人之死因與顱內出血之關聯極小，亦經本院向財
      團法人長庚紀念醫院函詢被害人之病情明確，有財團法人長庚紀念醫院九十一
      年五月二十八日(九一)長庚院法字第○三○六號函一件附卷可稽，則被害人雖
      非因本件車禍顱內出血獨立之原因致死，惟被害人自八十九年十二月十八日因
      本件車禍入院，至九十年元月十九日出院後，迄九十年二月十二日死亡期間，
      既全程在湖口仁慈醫院、財團法人長庚紀念醫院及住宅療養，並無外力介入之
      情形，則其受傷與死亡難謂無因果關係。況多器官衰竭常常是經過一段時間(
      如住院或休養 )所造成的併發症所致，而被害人於車禍後，因身體機能障礙而
      臥床休養，於死亡時經法醫師勘驗身體外觀表徵既有褥瘡及肢體萎縮等現象，
      加上年事已高，康復能力遲緩，乃經法醫師研判直接引起被害人死亡之疾病或
   傷害為「多器官衰竭」，復經本院向臺灣新竹地方法院檢察署函查明確，有臺
      灣新竹地方法院檢察署九十一年六月十三日竹檢雲醫字第一三五七二號函一件
      附卷可佐，是被害人之死亡，既與本件車禍導致其身體機能障礙，及康復能力
      遲緩具有必然且密切不可分之結合，揆諸上開說明，即不能謂被告撞傷被害人
      之行為與被害人之死亡間，無客觀之相當因果關係，從而，被害人死亡與本件
      車禍間，顯有相當因果關係，亦堪認定。是被告辯稱其雖騎乘機車撞及被害人
      ，惟與被害人死亡結果間顯然欠缺因果關係云云，委無足採。
  (三)末按，汽機車行駛時，駕駛人應注意車前狀況，並隨時採取必要之安全措施，
      道路交通安全規則第九十四條定有明文，而被告既為領有駕駛執照之合格駕駛
      人，對於上開規定，理應知之甚詳，況肇事當時光線明朗，路面乾燥、無缺陷
      ，又無障礙物，視距良好，被告應無不能注意在其機車前方適有被害人靠近新
      竹縣湖口鄉○○路道路白線行走之情事甚明。職是之故，本件被告騎乘機車既
      應注意車前狀況，並隨時採取必要之安全措施，詎被告竟疏未注意遵守上開交
      通安全規則之規定，則其對於本件肇事顯有過失責任，要屬無疑。至於臺灣省
      竹苗區車輛行車事故鑑定委員會及臺灣省車輛行車事故覆議鑑定委員會，雖均
      認定：「沈阿城行人穿越道路未注意左右有無來車為肇事主因」云云，有臺灣
      省竹苗區車輛行車事故鑑定委員會九十年十二月十七日竹鑑字第九○一三○六
      號函檢送鑑定意見書及臺灣省車輛行車事故覆議鑑定委員會九十一年二月七日
      府覆議字第九一○○○二號函各一件附卷可稽( 詳九十年度偵字第六○四三號
      偵查卷第十九頁、第二十二頁 )，惟上開鑑定意見作為判斷之佐證資料既係道
      路交通事故調查報告表上所載「行人之行向是橫越道路」乙節，然本件車禍發
      生當時既未立即通知警方前往處理，僅係事後再請被告及目擊者返回現場口述
      並經被告同意繪製現場草圖，亦有警員謝國禎之報告一紙可稽( 詳前揭相驗卷
      宗第四十六頁 )，足見上開道路交通事故調查報告表顯係依據被告陳述之內容
      而為記載，已難信實，且被害人當日如係由東往西方向穿越德興路，侵入被告
      所行駛之車道，衡之常情，被告應會在其所行駛之車道處撞及被害人，而無在
      車道外側撞及被害人，致被害人當場受傷倒地之理，已如上述，是故上開鑑定
      報告即非可採，附此敘明。
三、核被告所為，係犯刑法第二百七十六條第一項之過失致人於死罪。被告於肇事後
    ，即於八十九年十二月十八日下午一時許，主動前往新竹縣警察局竹北分局湖口
    分駐所向警員謝國禎報案陳述肇事之經過及表示願意接受裁判，而向該警員謝國
    禎自首犯罪之事實，業據被告自承在卷，並有新竹縣警察局竹北分局受理各類案
    件紀錄表一紙附卷可稽( 詳前揭相驗卷宗第九頁 )，爰依刑法第六十二條前段之
    規定減輕其刑。爰審酌被告過失之情節匪輕、造成被害人生命之喪失、犯罪後態
    度等一切情狀，量處如主文所示之刑，並諭知易科罰金之折算標準，以示懲儆。
    又被告行為後，刑法第四十一條雖於九十年一月四日修正為「犯最重本刑為五年
    以下有期徒刑以下之刑之罪，而受六月以下有期徒刑或拘役之宣告，因身體、教
    育、職業、家庭之關係或其他正當事由，執行顯有困難者，得以一元以上三元以
    下折算一日，易科罰金。但確因不執行所宣告之刑，難收矯正之效或難以維持法
    秩序者，不在此限。」、「併合處罰之數罪，均有前項情形，其應執行之刑逾六
    月者，亦同。」，並於同年月十日公布施行，於同年月十二日生效，然被告所犯
    之刑法第二百七十六條第一項，其法定刑為二年以下有期徒刑、拘役或二千元以
    下罰金，是上開刑法第四十一條第一項之修正並不生影響，不生新舊法有利被告
    與否之比較，惟因法律既已修正如上，本院自應援引刑法第二條第一項前段之規
    定，適用裁判時之刑法第四十一條第一項之規定，應予補充，然此補充部分，尚
    無足影響本院上開認定，併此敘明。
據上論斷，應依刑事訴訟法第二百九十九條第一項前段，刑法第二條第一項前段、第
二百七十六條第一項、第六十二條前段、第四十一條第一項，罰金罰鍰提高標準條例
第一條前段、第二條，判決如主文。
本案經檢察官林佳穎到庭執行職務。
中      華      民      國    九十一    年      七      月    十九      日
                                    臺灣新竹地方法院刑事第一庭
                                        法  官  王佳惠
右正本證明與原本無異。
如不服本判決，應於判決送達後十日內向本院提出上訴狀( 應附繕本 )，上訴於臺灣
高等法院。
                                        書記官  江靜玲
中      華      民      國    九十一    年      七      月  二十二      日
論罪科刑之主要法條：刑法第二百七十六條第一項。
因過失致人於死者，處二年以下有期徒刑、拘役或二千元以下罰金。
